【裁判字號】    89,上易,606
【裁判日期】    890515
【裁判案由】    詐欺
【裁判全文】
臺灣高等法院臺南分院刑事判決                    八十九年度上易字第六六號
    上訴人即被告    甲○○
    上訴人即被告    戊○○
    上訴人即被告    乙○○
右被告因詐欺案件，不服臺灣台南地方法院八十八年度易字第一九三一號中華民國八
十八年十二月二十七日第一審判決 (起訴案號：臺灣台南地方法院檢察署八十七年度
偵字第一三六六九號)，提起上訴，本院裁定如左：
      主  文
原判決撤銷。
甲○○、乙○○共同連續意圖為自己不法之所有，以詐術使人將本人之物交付，甲○○處有期徒刑拾月，乙○○處有期徒刑捌月。
戊○○共同連續意圖為自己不法之所有，以詐術使人將本人之物交付，累犯，處有期
徒刑拾月。
      事  實
一、戊○○前曾於民國（下同）八十六年間因侵占案件，經臺灣台南地方法院判處有
    期徒刑五月確定，於八十六年九月五日執行完畢，猶不知悔改，與甲○○、乙○○及冒稱「李慶德」之不詳姓名成年男子（未據起訴）四人，共同基於意圖為自
    己不法之所有之概括犯意，自八十七年八月間某日起，由冒稱「李慶德」之人以
    李慶德名義，在台南市○○路○段二九四號開設「明誠代書事務所」，由甲○○
    擔任經理、戊○○受理申請信用貸款，乙○○擔任業務員且自稱為劉小姐，並在
    中華日報刊登廣告「代辦銀行及個人信用貸款」等各項服務，嗣丙○○、王文池
    、吳東木、林國揮、張幼玲、顏輝華、陳秀理、黃龍波、丁○○等人見報紙廣告
    ，因急需用款，乃分別如附表所示之時間前往明誠代書事務所辦理貸款，乙○○
    與甲○○、戊○○、冒稱「李慶德」者分別向丙○○等人佯稱：辦理信用貸款係
    依個人所需金額，以每新台幣（下同）十萬元為一單位，每一單位需繳交五千元
    之代書費用，貸款於七至十日內即可撥付云云，致丙○○等人陷於錯誤，各依貸
    款金額繳交如附表所示之保證金，甲○○、戊○○、乙○○、「李慶德」收受丙○○等人繳交之保證金後，對於丙○○等人之詢問一再藉詞拖延，未幾在門口張
    貼「公休一日」告示，並將代書事務所遷往台南縣永康市○○○路六一四號，且
    改名為「上和代書事務所」，嗣丙○○等人因「明誠代書事務所」電話無人接聽
    ，發覺有異前往查看，見明誠代書事務所已閉門歇業並遷移不明，始知受騙，而
    向台南縣警察局永康分局永康派出所報案，經警於八十七年十月二十六日上午十
    一時四十分許，在台南縣永康市○○○路六一四號上和代書事務所查獲甲○○、
    戊○○、乙○○。
二、案經丙○○、吳東木、張幼玲、顏輝華、陳秀理、王文池、林國揮、黃龍波、丁○○等訴由台南縣警察局永康分局移送台灣台南地方法院檢察署檢察官偵查起訴
    。
    理  由
一、被告甲○○、戊○○、乙○○三人對於受僱於「李慶德」之人在明誠代書事務所
    服務及收受告訴人辦理貸款費用之事實供承不諱，惟矢口否認有何詐欺犯行，甲○○辯稱：伊自八十七年九月一日起受僱「李慶德」，在明誠代書事務所擔任助
    理，月薪三萬五千元，但並未領到薪水，明誠代書事務所事務均由「李慶德」負
    責；被告戊○○辯稱：伊於八十七年九月份受僱於「李慶德」，擔任接聽電話及
    受理申請信用貸款人之申請，伊並無詐欺之意；乙○○則辯稱：伊於八十七年八
    月二十二日至明誠代書事務所上班，擔任業務員，月薪二萬元，事務所內僅有伊
    與甲○○、戊○○、「李慶德」四人，「李慶德」係以「劉小姐」名義在報紙刊
    登廣告，客戶打電話來伊始自稱劉小姐云云。
二、但查：右揭犯罪事實，業據告訴人丙○○、吳東木、張幼玲、顏輝華、陳秀理、
    王文池、林國揮、黃龍波、丁○○於警偵訊中指訴綦詳，告訴人黃龍波並於原審
    調查時陳稱「與伊接洽貸款事宜為戊○○，甲○○人稱經理，當時亦在場，戊○○將伊交予甲○○接洽貸款事宜，自稱「李慶德」之人與甲○○一起坐在事務所
    內最後面，伊實際均與甲○○接洽，甲○○看起來是事務所內最有權力者，李慶
    德則不常在」等語（見原審八十八年八月十六日訊問筆錄）。又於本院審理中告
    訴人丙○○陳稱「伊前往明誠代書事務所辦理貸款事宜時，係戊○○招呼伊，但
    未與其接洽，伊曾見過戊○○與他客戶接洽貸款事宜」等語，告訴人丁○○亦證
    稱「伊至明誠代書事務所時，乙○○自稱劉小姐與之接洽，伊交付手續費二萬元
    予乙○○，十日後電詢乙○○貸款已否撥付，乙○○稱要等銀行徵信，嗣伊再至
    該事務所詢問，甲○○稱已送件。之前伊至該事務所時，被告三人均在場，戊○○有招呼伊，但未與之洽談，伊未見過李慶德，亦未收到該事務所遷移通知」等
    語。告訴人王文池則證稱伊「係與自稱劉小姐之乙○○接，手續費亦交予乙○○
    ，甲○○看來是事務所內最有權力者，並曾邀同伊至事務所二樓洽談貸款事宜及
    安撫伊貸款即將撥付，戊○○是事務所招待，亦有告訴伊借款所需資料及手續費
    計算方式（參見原法院八十八年十二月十三日審判筆錄）。被告三人既在明誠代
    書事務所與貸款客戶接洽，說明貸款程序、收受手續費，並於客戶詢問時拖延搪
    塞，甲○○尚且被稱為經理，其等辯稱僅受僱於「李慶德」，不知「李慶德」未
    辦理貸款，顯與常情相違。
二、次查原審法院當庭提示「李慶德」口卡片予告訴人黃龍波時，告訴人等人稱伊在
    明誠代書事務所見到自稱李代書之「李慶德」與口卡片上之李慶德明顯不同（見
    原審法院八十八年八月十六日訊問筆錄，該口卡所登載之李慶德之人，嗣經檢察
    官為不起訴處分在案)。而被告甲○○、戊○○、乙○○與「李慶德」共事數月
    明知口卡片上之李慶德與冒稱「李慶德」之人不同，竟於警訊中均指認口卡片上
    之李慶德即為其等所稱開設明誠代書事務所之「李慶德」，被告三人顯係共同虛
    偽串供，意圖掩飾事實真相。又告訴人丙○○、丁○○、王文池指稱其等所見報
    紙廣告係以「李代書」名義刊登，未有「劉小姐」之名，後來伊等因電話無人接
    聽，前去該事務所時，鐵門已拉下，門上貼有「公休一日」告示，其等均未收到
    遷移告示等語，衡情被告三人若無與「李慶德」共同詐騙告訴人之意，被告乙○○何須掩飾身份而以「劉小姐」與客戶接洽，又不僅更名遷移，復隱暪遷移之事
    ，於門上張貼公休告示？再被告甲○○、戊○○、乙○○雖均辯稱遷移事宜係由
    「李慶德」決定處理，「李慶德」說已通知客戶，伊等係受「李慶德」通知新事
    務所地點及上班時間，且未協助搬遷事宜，為警查獲當日係其等受「李慶德」通
    知至該處上班第一天，至該處時「李慶德」並不在云云，惟被告三人若果受僱於
    「李慶德」，代書事務所內又別無其他員工，豈有在事務所搬遷時不僅未協助通
    知客戶事宜，對搬遷事宜亦不聞不問之理？又若被告甲○○、戊○○、乙○○既
    係受「李慶德」通知首日至上和代書事務所上班，到場時「李慶德」又不在場，
    被告三人如何進入該事務所，又如何開始辦理業務？綜合上情以觀，被告甲○○
    、戊○○、乙○○所辯純係卸責之詞，要無可採，被告三人犯行均堪認定。
三、核被告甲○○、戊○○、乙○○意圖為自己不法之所有，以詐術使人將本人之物
    交付，所為均係犯刑法第三百三十九條第一項之詐欺取財罪。渠等所犯係以自己
    共同犯罪之意思與冒稱「李慶德」之不詳姓名成年男子，共同實施犯罪行為，依
    刑法第二十八條之規定，均為共同正犯。又被告等人先後多次犯行，時間緊接，
    犯罪構成要件相同，顯均係基於概括犯意為之，為連續犯，依刑法第五十六條規
    定，以詐欺取財一罪論，並加重其刑。又被告戊○○前於八十五年間，因犯侵占
    罪，經原審法院判處有期徒刑五月確定，於八十六年九月五日執行完畢，有台灣
    台南地方法院檢察署刑案資料查註紀錄表在卷可按，其於五年之內再犯本件有期
    徒刑以上之罪，為累犯，應依法遞加重其刑。原審予以論罪科刑，固非無見，惟
    原審判決認定被告犯罪所得金額詳如附表為依據，惟原判決並無附表可供查考，
    犯罪事實無從認定，上訴意旨指摘原判決不當，雖無理由，惟原判決既有可議，
    難以維持，應由本院將原判決撤銷，爰審酌被告三人犯罪之動機、目的、手段、
    所造成危害及被告甲○○擔任經理一職，綜理前開事務所大部分事務，犯罪情節
    較重，被告乙○○佯稱「劉小姐」與客戶接洽，而被告戊○○多負責招待客戶工
    作，參與程度不若另二名被告及被告三人審理中迄未與告訴人達成民事上和解並
    其等犯後均飾詞狡卸，毫無悔意，態度惡劣等一切情狀，分別處如主文所示之刑
    ，以資懲儆。
據上論斷，應依刑事訴訟法第三百六十九條、第三百六十四條、第二百九十九條第一
項前段，刑法第二十八條、第五十六條、第三百三十九條第一項、第四十七條，罰金
罰鍰提高標準條例第一條前段，判決如主文。
本案經檢察官羅清溪到庭執行職務。
中      華      民      國    八十九  年    五    月    十八    日
                                     臺灣高等法院臺南分院刑事第五庭
                                         審判長法官
                                               法官
                                               法官
不得上訴
參考法條：
刑法第二百六十八條


司法院資訊處製作；財團法人民間司法改革基金會備份。
